臺灣新北地方法院刑事判決
                                      110年度訴字第286號
公  訴  人  臺灣新北地方檢察署檢察官
被      告  張湘涵（原名張桂娟）
指定辯護人  本院公設辯護人彭宏東
上列被告因偽造有價證券案件，經檢察官提起公訴（110 年度偵
緝字第166 號），本院判決如下：
    主  文
張湘涵犯偽造有價證券罪，處有期徒刑壹年陸月，未扣案如附表
一編號1 所示之本票偽造「林思澤」為共同發票人部分沒收。又
犯偽造有價證券罪，處有期徒刑壹年陸月，未扣案如附表一編號
2 所示之本票偽造「林思澤」為共同發票人部分沒收。應執行有
期徒刑貳年。緩刑伍年，並應依附表二所示之方式，支付林思澤
共新臺幣捌拾壹萬元。
    事  實
一、張湘涵（原名張桂娟）與林思澤前為配偶關係（嗣於民國10
    9 年4 月23日離婚），張湘涵因需錢孔急向李育丞借款，李
    育丞因擔憂張湘涵還款能力不足，遂要求張湘涵開立本票作
    為擔保，且需由其配偶林思澤擔任共同發票人，張湘涵明知
    未經林思澤之同意或授權，竟分別為下列犯行：
㈠、意圖供行使之用，基於偽造有價證券之犯意，以及意圖為自
    己不法之所有，基於詐欺取財之犯意，於107 年4 月23日，
    在其位於新北市板橋區文化路之住處，向李育丞佯稱已經事
    先得到林思澤之授權，在如附表一編號1 所示之本票上偽簽
    「林思澤」之署名1 枚，以表示林思澤同意擔任本票之共同
    發票人，而偽造本票1 紙，再交付予李育丞而行使之，致李
    育丞陷於錯誤，於同日借予張湘涵新臺幣（下同）20萬元。
㈡、意圖供行使之用，基於偽造有價證券之犯意，以及意圖為自
    己不法之所有，基於詐欺取財之犯意，於108 年1 月2 日，
    在其位於新北市板橋區文化路之住處，向李育丞佯稱已經事
    先得到林思澤之授權，在如附表一編號2 所示之本票上偽簽
    「林思澤」之署名1 枚，以表示林思澤同意擔任本票之共同
    發票人，而偽造本票1 紙，再交付予李育丞而行使之，致李
    育丞陷於錯誤，於同日借予張湘涵20萬元。嗣因張湘涵屆期
    未還款，李育丞遂持上開本票2 張向本院民事簡易庭聲請本
    票裁定強制執行，林思澤始知上情。
二、案經林思澤告訴臺灣新北地方檢察署檢察官偵查起訴。
    理  由
一、證據能力部分：
㈠、按被告以外之人於審判外之言詞或書面陳述，除法律有規定
    者外，不得作為證據，刑事訴訟法第159 條第1 項定有明文
    。次按被告以外之人於審判外之陳述，雖不符前4 條之規定
    ，而經當事人於審判程序同意作為證據，法院審酌該言詞陳
    述或書面陳述作成時之情況，認為適當者，亦得為證據。當
    事人、代理人或辯護人於法院調查證據時，知有第159 條第
    1 項不得為證據（即傳聞證據）之情形，而未於言詞辯論終
    結前聲明異議者，視為有前項之同意，刑事訴訟法第159 條
    之5 亦有明文。本件被告張湘涵及辯護人於本院準備程序時
    ，已表示對於全案傳聞證據均同意有證據能力（見本院卷第
    97頁），本院審酌該等陳述作成時之情況及與本案待證事實
    間之關聯性，認以之作為證據要屬適當，是依刑事訴訟法第
    159 條之5 第1 項規定，該等傳聞證據自有證據能力。
㈡、傳聞法則（即傳聞證據原則上不得作為證據）乃對於被告以
    外之人於審判外之言詞或書面陳述而為之規範，本判決所引
    用之非供述證據，無刑事訴訟法第159 條第1 項傳聞法則之
    適用。本院審酌上開證據資料作成時之情況，因與本案待證
    事實具有關聯性，且無證據證明係公務員違法取得之物，依
    法自得作為本案之證據。
二、認定犯罪事實所憑之證據及理由：上揭犯罪事實，業據被告
    於本院審理中坦承不諱（見本院卷第170 頁），核與證人即
    被害人李育丞於偵查中具結證述、證人即告訴人林思澤於偵
    查中之指訴相符（見偵緝字第166號卷第29-35 頁、偵字第2
    3028 號卷第11頁），並有如附表一所示之本票影本2 紙在
    卷可佐（見偵字第23028 號卷第15頁），足認被告之任意性
    自白與事實相符，堪以採信，本案事證明確，被告犯行應堪
    認定，應依法論科。
三、論罪科刑：
㈠、刑法第2 條第1 項規定「行為後法律有變更者，適用行為時
    之法律。但行為後之法律有利於行為人者，適用最有利於行
    為人之法律。」，係規範行為後法律變更所生新舊法比較適
    用之準據法；該條規定所稱「行為後法律有變更者」，包括
    犯罪構成要件有擴張、減縮，或法定刑度有變更等情形。故
    行為後應適用之法律有上述變更之情形者，法院應綜合其全
    部罪刑之結果而為比較適用。惟若新、舊法之條文內容雖有
    所修正，然其修正內容與罪刑無關，僅為文字、文義之修正
    、條次之移列，或將原有實務見解及法理明文化等無關有利
    或不利於行為人之情形，則非屬上揭所稱之法律有變更，亦
    不生新舊法比較之問題，而應依一般法律適用原則，逕行適
    用裁判時法。故行為後法律若有修正，不論是否涉及前揭法
    律變更，抑或僅係無關行為人有利或不利事項之修正，法院
    應綜合法律修正之具體內容，於理由內說明有無刑法第2 條
    第1 項所規定「行為後法律有變更」之情形及應適用之法律
    ，始屬適法（最高法院107 年度台上字第4438號判決意旨參
    照）。查被告行為後，刑法第201 條第1 項規定雖於108 年
    12月25日修正公布，並於同年月27日施行，惟修正後之前開
    規定係將原應依刑法施行法第1 條之1 第2 項本文規定將罰
    金刑提高30倍（亦即原本之銀元3,000 元，經折算後為新臺
    幣9 萬元），修正為新臺幣9 萬元，其修正之結果不生有利
    或不利於行為人之情形，自非法律變更，當亦不生新舊法比
    較之問題，而應依一般法律適用原則，逕行適用裁判時法。
㈡、按行使偽造有價證券本身含有詐欺性質，行使偽造有價證券
    ，以取得票面價值之對價，或所交付之財物，即係該證券本
    身之價值，其詐欺取財仍屬行使偽造有價證券之行為，固不
    另成立詐欺罪名，但如以偽造之有價證券供作擔保或作為新
    債清償而借款，則其借款之行為，即為行使有價證券以外之
    另一行為，非單純之行使偽造有價證券行為所得包攝。如其
    偽造有價證券後之行使及詐欺取財犯行間具單一目的，且犯
    罪行為有局部重疊之情形，依社會通念以評價為一行為較為
    合理，係以一行為觸犯偽造有價證券罪及詐欺取財罪，為想
    像競合犯，應從一重之偽造有價證券罪處斷（最高法院106
    年度台上字第1215號判決、90年度台上字第5416號判決參照
    ）。經查，本案被告偽簽告訴人之署名作為本票之共同發票
    人，並持該2 張本票加以行使，係供作向被害人李育丞借款
    之擔保，被告並非以偽造之本票直接取得票面款項，應另論
    以詐欺取財罪。
㈢、核被告如事實欄一㈠、㈡所為，均係犯刑法第201 條第1 項偽
    造有價證券罪、同法第339 條第1 項之詐欺取財罪。被告在
    如附表一所示之本票2 紙上分別偽造「林思澤」之署名各1 
    枚，為其偽造有價證券之部分行為；又被告偽造有價證券後
    持以行使，行使之低度行為應為偽造之高度行為所吸收，不
    另論罪。
㈣、起訴書之犯罪事實欄雖未載明被告涉犯詐欺取財部分犯行，
    然被告於本院審理中坦承其偽造本票2 紙交付予被害人李育
    丞之目的是要作為借款擔保等語（見本院卷第170 頁），堪
    認被告本案2 次偽造本票之行為，與其2 次詐欺取財犯行之
    間，目的應屬同一，且二行為有局部重疊情形，故被告所犯
    之偽造有價證券、詐欺取財2 罪間，係以一行為觸犯數罪名
    ，具有想像競合犯之裁判上一罪關係，該詐欺取財部分應為
    起訴效力所及，且本院於審理程序時已當庭告知被告另涉有
    詐欺取財犯行等語（見本院卷第171 頁），對被告之訴訟防
    禦權自無妨礙，本院得併予審理。被告如事實欄一㈠、㈡所示
    犯行均以一行為觸犯上開二罪名，為想像競合犯，應分別依
    刑法第55條規定，從一重之偽造有價證券罪處斷。
㈤、被告於107 年4 月23日、108 年1 月2 日分別偽造如附表一
    編號1 、2 所示之本票，其犯罪時間已有相當之間隔，堪認
    其犯意各別，行為互殊，應予分論併罰。
㈥、本院審酌被告偽造有價證券、詐欺取財之行為，固應非難，
    然被告與告訴人於案發時仍有婚姻關係，被告係因債權人要
    求需有配偶作為共同發票人才願意借予款項，始擅自為本案
    2 次偽造有價證券犯行，且其本身仍有在本票發票人欄位上
    簽名而共同擔任發票人，並非將債務全推由告訴人承擔，其
    犯罪情節與惡意偽造大量有價證券流通市面而賺取暴利者有
    所不同，況被告於本院審理中坦承犯行，並已與告訴人達成
    和解（詳如後述），足見其尚有悔意，而被告所犯偽造有價
    證券罪之法定最低本刑為3 年以上有期徒刑，此刑度與被告
    之犯罪動機、情狀及危害程度相比，顯不相當，縱使量處其
    最低法定刑度猶嫌過重，在客觀上足以引起一般人同情，有
    情堪憫恕之處，爰依刑法第59條規定，就其所犯2 次偽造有
    價證券罪均酌量減輕其刑。
㈦、爰審酌被告未經告訴人之同意，偽簽其署名作為共同發票人
    ，而偽造附表一所示之本票2 紙，並持以行使，所為實有不
    該，惟考量被告並無前科紀錄，有臺灣高等法院被告前案紀
    錄表1 份在卷可查，素行尚佳，且其於本院審理中自始坦承
    犯行，並與告訴人達成和解，此有告訴人與被告簽立之和解
    書1 份在卷可憑（見本院卷第209 頁），足認其犯後確有彌
    補所生損害之意，兼衡其智識程度為國中畢業、家庭經濟狀
    況勉持，以及告訴人另具狀表示關於和解過程之意見等一切
    情狀，就其所犯2 罪分別量處如主文所示之刑，並合併定應
    執行刑如主文所示。
㈧、被告前未曾故意因犯罪受有期徒刑以上刑之宣告，有臺灣高
    等法院被告全國前案紀錄表1 份可按，嗣於本院審理中坦承
    犯行，並於本案言詞辯論終結後之110 年11月29日與告訴人
    達成和解（原和解契約之履行期間誤載部分，已另補陳和解
    書更正，見本院卷第209 頁），願以附表二所示之方式分期
    給付賠償告訴人，告訴人亦表示願意原諒被告，請求本院給
    予被告緩刑宣告等情，有和解書及本院公務電話紀錄表各1
    份可參（見本院卷第209 頁、203 頁），嗣告訴人雖又具狀
    表明和解過程中所受壓力，並對被告之還款誠意有所疑慮，
    然本院衡酌全案情節及被告犯後態度，仍認被告犯後頗有悔
    過之意，其經此科刑之教訓後已知所警惕，應無再犯之虞，
    其所受刑之宣告以暫不執行為適當，爰依刑法第74條第1 項
    第1 款之規定併予宣告緩刑5 年，以勵自新。惟為督促被告
    確實履行和解條件，有科予一定負擔之必要，乃再依刑法第
    74條第2 項第3 款之規定，命其應依附表二所示之方式（即
    雙方之和解契約內容），分期支付告訴人共計81萬元之損害
    賠償。倘被告有違反上開所定負擔且情節重大者，依刑法第
    75條之1 第1 項第4 款規定，緩刑之宣告仍得由檢察官向法
    院聲請撤銷，附此敘明。
四、沒收：
㈠、按偽造之有價證券，不問屬於犯人與否，沒收之，刑法第205
     條定有明文。又票據之偽造或票據上簽名之偽造，不影響
    於真正簽名之效力，票據法第15條亦有明文，是關於2 人以
    上為共同發票人之有價證券，如僅其中部分共同發票人係偽
    造，因對於真正發票人仍屬有效，雖不得將該有價證券之本
    體宣告沒收，致影響合法執票人對於真正發票人之票據權利
    ，然此時仍應依刑法第205 條規定，將偽造發票人之部分宣
    告沒收，始為適法（最高法院84年台上字第1550號判例意旨
    參照）。未扣案如附表一所示之本票2 紙，關於被告為發票
    人（原名張桂娟）部分既係真正，僅有關「林思澤」為發票
    人之部分屬偽造，依據上開說明，自不能就整紙本票宣告沒
    收，而僅能就該2 紙本票中有關「林思澤」為共同發票人部
    分，依刑法第205 條規定，予以宣告沒收。至有關「林思澤
    」為發票人部分既經沒收，則該等本票上偽造之「林思澤」
    署名2 枚，已屬前述沒收範圍，自無重複依刑法第219 條諭
    知沒收之必要。
㈡、被告分別偽造附表一所示之本票2 紙，並持以向被害人李育
    丞分別詐得20萬元、20萬元，雖均屬被告之犯罪所得，然就
    此部分款項，被害人李育丞已向法院聲請本票裁定強制執行
    告訴人之財產，告訴人因而代被告償還上開債務完畢等情，
    有本院公務電話紀錄表及本院109 年3 月16日新北院賢109
    司執和字第13560 號執行命令、109 年11月24日新北院賢10
    9 司執和字第151286號執行命令各1 份在卷可查（見本院卷
    第189-199 頁），足認被害人李育丞因詐欺所受之財產損害
    已得到填補，而被告亦已與告訴人達成和解，願以附表二所
    示之方式分期賠償告訴人共81萬元，其賠償金額已超過被告
    本案之犯罪所得，且經本院諭知作為緩刑宣告之附帶條件，
    又有上開不履行情節重大得撤銷其緩刑宣告之法定約束，被
    告應已無法再保有該犯罪所得，如再予宣告沒收或追徵，容
    有過苛之虞，是依刑法第38條之2 第2 項之規定，不予宣告
    沒收或追徵其犯罪所得。
據上論斷，應依刑事訴訟法第299 條第1 項前段（依刑事判決精
簡原則，僅記載程序法條文），判決如主文。
本案經檢察官洪松標提起公訴，檢察官游淑惟到庭執行職務。
中　　華　　民　　國　　110 　年　　12　　月　　9 　　日
                  刑事第八庭    審判長  法　官 楊仲農
                                        法　官 林翠珊
                                        法　官 陳盈如
上列正本證明與原本無異。
如不服本判決，應於判決送達後20日內敘明上訴理由，向本院提
出上訴狀 (應附繕本) ，上訴於臺灣高等法院。其未敘述上訴理
由者，應於上訴期間屆滿後20日內向本院補提理由書「切勿逕送
上級法院」。
                                        書記官 陳冠豪
中　　華　　民　　國　　110 　年　　12　　月　　10　　日
附錄本案論罪科刑法條全文：
中華民國刑法第201條
意圖供行使之用，而偽造、變造公債票、公司股票或其他有價證
券者，處 3 年以上 10 年以下有期徒刑，得併科 9 萬元以下罰
金。
行使偽造、變造之公債票、公司股票或其他有價證券，或意圖供
行使之用而收集或交付於人者，處 1 年以上 7 年以下有期徒刑
，得併科 9 萬元以下罰金。
中華民國刑法第339條
（普通詐欺罪）
意圖為自己或第三人不法之所有，以詐術使人將本人或第三人之
物交付者，處 5 年以下有期徒刑、拘役或科或併科 50 萬元以
下罰金。
以前項方法得財產上不法之利益或使第三人得之者，亦同。
前二項之未遂犯罰之。
附表一：

編號   發票人 票載發票日期（民國）  票據號碼  票面金額（新臺幣） 偽造之署名  1 張桂娟、林思澤 107 年4 月23日 CH0000000 20萬元 「出票人」欄內之「林思澤」署名1 枚  2 張桂娟、林思澤 108 年1 月2日 CH0000000 20萬元 「出票人」欄內之「林思澤」署名1 枚 


附表二：

告訴人 損害賠償金額（新臺幣） 支     付     方     式 林思澤 81萬元 張湘涵應自民國110 年12月5 日起至115年5 月5 日止，於每月5 日前分期按月給付新臺幣1 萬5,000 元予林思澤，如有一期不履行，視為全部到期。